ACORDAO-COMPLETO-2304659

ACÓRDÃO 505/2020 ATA 1/2020 - PRIMEIRA CÂMARA

VISTOS, relatados e discutidos estes autos de recursos de reconsideração interpostos por José Onério da Silva e pelo Município de Indaiatuba - SP contra o Acórdão 7417/2016-TCU-Primeira Câmara, retificado, por inexatidão material, pelo Acórdão de Relação 1.671/2017-1ª Câmara;
ACORDAM os Ministros do Tribunal de Contas da União, reunidos em sessão da Primeira Câmara, diante das razões expostas pelo Relator, e com fulcro nos arts. 32, I, e 33, da Lei 8.443/1992, em:
9.1. não conhecer do recurso interposto pelo Município de Indaiatuba - SP;
9.2. conhecer do recurso interposto por José Onério da Silva para, no mérito, dar-lhe provimento parcial, acolhendo a justificativa quanto à não divisão do objeto licitado;
9.3. tornar insubsistente a multa aplicada ao recorrente pelo item 9.3 do Acórdão 7417/2016-TCU-Primeira Câmara;
9.4. aplicar a José Onério da Silva, ex-prefeito, a multa prevista no art. 57 da Lei 8.443/1992, no valor de R$ 25.000,00 (vinte e cinco mil reais) , fixando-lhe o prazo de 15 (quinze) dias, a contar da notificação, para comprovar, perante o Tribunal (art. 214, inciso III, alínea "a", do Regimento Interno) , o recolhimento da dívida aos cofres do Tesouro Nacional, atualizada monetariamente desde a data deste acórdão até a do efetivo recolhimento, se for paga após o vencimento, na forma da legislação em vigor;
9.5. autorizar, desde logo, a cobrança judicial da dívida, nos termos do art. 28, inciso II, da Lei 8.443/1992 c/c o art. 219, inciso II, do RI/TCU, caso não atendida a notificação
9.6. dar ciência desta deliberação aos recorrentes e à Procuradoria da República no Estado de São Paulo.

Recurso de reconsideração em tomada de contas especial.

Primeira Câmara

Município de Indaiatuba - SP.

3. Interessados/Responsáveis/Recorrentes:
3.1. Responsáveis: Home Care Medical Ltda. (62.248.067/0001-05); José Onério da Silva (XXX.213.138-XX); Município de Indaiatuba - SP (44.733.608/0001-09)
3.2. Recorrentes: José Onério da Silva (XXX.213.138-XX); Município de Indaiatuba - SP (44.733.608/0001-09).

13.1. Ministros presentes: Benjamin Zymler (na Presidência), Walton Alencar Rodrigues (Relator), Bruno Dantas e Vital do Rêgo.
13.2. Ministro-Substituto presente: Weder de Oliveira.

ACORDAO-COMPLETO-2522444

Acórdão de Relação 693/2022 - Primeira Câmara

Acórdão de Relação

ACORDAO-COMPLETO-2454092

Acórdão de Relação 2066/2021 - Primeira Câmara

WALTON ALENCAR RODRIGUES

Ministro Benjamin Zymler.

Adoto, como Relatório, a instrução constante da peça 117, que contou com a anuência do Secretário (peça 119) e do Ministério Público (peça 120) .
"INTRODUÇÃO
1.	Trata-se de recursos de reconsideração interpostos por José Onério da Silva, ex-Prefeito do Município de Indaiatuba/SP (peça 87) e pelo próprio ente municipal (peça 102) , contra o Acórdão 7.417/2016 (peça 72) , transcrito abaixo, mantido pelo Acórdão 357/2017 (peça 88) , o qual foi retificado, por inexatidão material, pelo Acórdão de Relação 1.671/2017 (peça 99) , todos da Primeira Câmara, relatados pelo Ministro Benjamin Zymler:
9.1. acolher as alegações de defesa apresentadas pelo Município de Indaiatuba/SP;
9.2. julgar irregulares as contas do Sr. José Onério da Silva, ex-prefeito de Indaiatuba/SP, e da empresa Home Care Medical Ltda., com fundamento nos arts. 1º, inciso I, 16, inciso III, alíneas "b" e "c" e § 2°, alínea "b", da Lei 8.443/1992 c/c os arts. 19 e 23, inciso III, da mesma Lei, e condená-los, em solidariedade, ao pagamento da quantia a seguir especificada, com a fixação do prazo de quinze dias, a contar das notificações, para comprovarem, perante o Tribunal (art. 214, inciso III, alínea "a", do Regimento Interno) , o recolhimento da dívida aos cofres do Fundo Municipal de Saúde de Indaiatuba/SP, atualizada monetariamente e acrescida dos juros de mora, calculados a partir da data discriminada, até a data do recolhimento, na forma prevista na legislação em vigor.
	VALOR ORIGINAL (R$) 
	DATA DA OCORRÊNCIA

	63.221,54
	6/11/2008

9.3. aplicar ao Sr. José Onério da Silva, ex-prefeito, e à Home Care Medical Ltda., a multa prevista no art. 57 da Lei 8.443/1992, nos valores individuais de R$ 30.000,00 (trinta mil reais) e R$ 15.000,00 (quinze mil reais) , respectivamente, fixando-lhes o prazo de 15 (quinze) dias, a contar da notificação, para comprovar, perante o Tribunal (art. 214, inciso III, alínea "a", do Regimento Interno) , o recolhimento da dívida aos cofres do Tesouro Nacional, atualizada monetariamente desde a data deste acórdão até a do efetivo recolhimento, se for paga após o vencimento, na forma da legislação em vigor;
9.4. autorizar, desde logo, a cobrança judicial das dívidas nos termos do art. 28, inciso II, da Lei 8.443/1992 c/c o art. 219, inciso II, do RI/TCU, caso não atendidas as notificações;
9.5. autorizar, caso solicitado, nos termos do art. 26 da Lei 8.443/1992, o parcelamento das dívidas em até 36 (trinta e seis) parcelas mensais e consecutivas, fixando-se o vencimento da primeira parcela em 15 (quinze) dias, a contar do recebimento da notificação, e os demais a cada trinta dias, devendo incidir sobre cada parcela, atualizada monetariamente, os encargos legais devidos, na forma prevista na legislação em vigor;
9.6. encaminhar cópia desta deliberação, acompanhada do relatório e do voto que a fundamentam, aos responsáveis, à Prefeitura de Indaiatuba/SP e à Procuradoria da República no Estado de São Paulo, nos termos do § 3º do art. 16 da Lei 8.443/1992, para adoção das medidas que entender cabíveis.
HISTÓRICO
2.	Trata-se, originariamente, de tomada de contas especial (TCE) , instaurada pelo Fundo Nacional de Saúde (FNS) em face de José Onério da Silva, ex-prefeito do município de Indaiatuba/SP, em virtude da impugnação de despesas efetuadas com recursos do Sistema Único de Saúde (SUS) , conforme apurado no Relatório de Demandas Especiais 190.039172/2008-49 (peça 3) da antiga Controladoria Geral da União (CGU) , atual Ministério da Transparência e Controladoria Geral da União (CGU) . Trata-se de valores transferidos do Fundo Nacional de Saúde (FNS) , na modalidade "fundo a fundo", relacionados à parte variável do Piso de Atenção Básica, para assistência farmacêutica no ente municipal.
2.1.	Após fiscalização no Município de Indaiatuba/SP, a Secretaria Federal de Controle Interno da CGU identificou diversas irregularidades, descritas no Relatório de Demandas Especiais 190.039172/2008-49 (peça 3) , nos seguintes termos:
	a) possível direcionamento do certame licitatório, objetivando favorecer a empresa Home Care Medical Ltda. (peça 3, p. 5-6, item 2.1.1.1.1) ; 
	b) 	restrição da competitividade do certame, tendo em vista que: a) a publicação do edital 16/2006 ocorreu em desacordo com o previsto na Lei de Licitações (peça 3, p. 7-8, item 2.1.1.1.2) ; e b) não se promoveu o parcelamento do objeto, que seria divisível (peça 3, p. 8-10, item 2.1.1.1.3) ; 
	c) aquisição de produtos sem licitação (peça 3, p. 10-11, item 2.1.1.1.4) ;  
	d) apresentação de notas fiscais, sem descrição detalhada do material fornecido (peça 3, p. 11-12, item 2.1.1.1.5) ; 
	e) ausência de pesquisa de preços nas prorrogações contratuais (peça 3, p. 12-13, item 2.1.1.1.6) ; 
	f) recebimento de produtos, sem observância do art. 15, § 8º, da Lei 8.666/1993 (peça 3, p. 13-15, item 2.1.1.1.7) ;
	g) despesas indevidamente pagas com recursos do Programa Assistência Farmacêutica Básica (peça 3, p. 15-16, item 2.1.1.1.8) ; 
	h) superfaturamento na aquisição de medicamentos no contrato de terceirização de serviços de farmácia (peça 3, p. 16-27, item 2.1.1.1.9) .
2.2.	Em instrução nesta Corte após saneamento dos autos, a unidade técnica propôs a citação do recorrente pelo valor originário de R$ 63.221,54 (peça 14, p. 8-10, item 19) decorrente do superfaturamento na aquisição de medicamentos, entre outros pontos. Após análise das alegações de defesa apresentadas, a unidade técnica propôs o afastamento do débito imputado ao recorrente, com aplicação de multa, dentre outras medidas (peças 56-58) . O Ministério Público junto ao Tribunal de Contas da União (MP/TCU) manifestou concordância com a instrução técnica (peça 59) .
2.3.	Entretanto, o Relator a quo determinou o retorno dos autos à unidade técnica para que avaliasse o débito, tendo como parâmetro o Banco de Preços em Saúde (BPS) , sistema que mais se amolda ao disposto no artigo 15, §5º, da Lei 8.666/1993 (peça 60) .
2.4.	A unidade técnica, em atendimento ao despacho prolatado, comparou os preços dos medicamentos indicados em lista da CGU (peça 3, p. 17-26) com os valores constantes do BPS (peça 67) , tendo constatado superfaturamento de R$ 66.331,54, um pouco acima do valor apurado pelo Controle Interno, de R$ 63.221,54, mantido na proposta de imputação ao responsável. 
2.5.	Após análise das alegações de defesa, tendo por base a confirmação do dano ao erário, o Tribunal, por meio do Acórdão 7417/2016-TCU-Primeira Câmara (peça 72) , relatado pelo Ministro Benjamin Zymler, julgou irregulares as contas de José Onério da Silva, imputando-lhe débito solidário com a empresa Home Care Medical Ltda. e aplicando-lhes multa, na forma descrita na introdução acima.
2.6.	Com vistas a sanear omissões e contradições apontadas no Acórdão 7417/2016-TCU-Primeira Câmara, a Prefeitura Municipal de Indaiatuba/SP apôs embargos de declaração (peça 77) , requerendo a reforma do julgado. O Tribunal, por intermédio do Acórdão 357/2017 (peça 88) , alterado, por inexatidão material, pelo Acórdão 1.671/2017 (peça 99) , ambos da Primeira Câmara, sob a relatoria do Ministro Benjamin Zymler, manifestou-se, nos seguintes termos:
9.1. não conhecer os embargos de declaração opostos pelo Município de Indaiatuba/SP, ante a ausência de interesse recursal;
9.2. encaminhar cópia desta deliberação ao recorrente.
2.7.	Insatisfeito, José Onério da Silva interpôs o presente recurso de reconsideração (peça 87) , requerendo (peça 87, p. 21-22) :
 (...) o conhecimento do recurso e o seu processamento em seu duplo efeito, nos termos dos artigos 285, do RITCU, e 33, da Lei n 9 . 8.443/92.
 (...) o provimento ao apelo, para acatar a preliminar suscitada e declarar nula a decisão recorrida, ou, no mérito, reformar o v. aresto recorrido, julgando regulares - ainda que com ressalvas - as contas do recorrente. Sucessivamente, requer a redução do excessivo e desproporcional quantum da multa aplicada ao patamar mínimo legal, nos termos da jurisprudência sedimentada por esta C. Corte de Contas.
2.8.	Também irresignada, a Prefeitura Municipal de Indaiatuba/SP interpôs recurso de reconsideração (peça 102) , requerendo (peça 102, p. 19) :
 (...) que o presente RECURSO DE RECONSIDERAÇÃO seja conhecido e, no mérito, provido, reformando-se o Acórdão 7417/2016 para o fim de JULGAR REGULAR A TOMADA DE CONTAS ESPECIAL, como medida de JUSTIÇA.
ADMISSIBILIDADE
3.	Reitera-se o exame preliminar de admissibilidade (peças 103 e 105-106) , ratificado pelo Exmo. Sr. Ministro-Relator, na peça 110, que concluiu pelo conhecimento do recurso interposto por José Onério da Silva, suspendendo-se, para o recorrente e os responsáveis condenados em solidariedade com ele, os efeitos dos itens 9.2, 9.3 e 9.4 do Acórdão 7.417/2016, mantido pelo Acórdão 357/2017, o qual foi retificado, por inexatidão material, pelo Acórdão de Relação 1.671/2017, todos da Primeira Câmara, sob a relatoria do Ministro Benjamin Zymler, eis que preenchidos os requisitos processuais aplicáveis à espécie.
3.1.	Ratifica-se, também, o exame preliminar de admissibilidade (peça 104) , que concluiu pelo não conhecimento do recurso de reconsideração interposto pela Prefeitura Municipal de Indaiatuba/SP, por inexistência de interesse recursal, razão pela qual não se adentrará ao mérito do pedido, nesta assentada. 
MÉRITO
4.	Delimitação
4.1.	Constituem objetos do recurso de José Onério da Silva as seguintes questões: 
a) Se houve afronta aos princípios da ampla defesa, do contraditório e do devido processo legal na atuação desta Corte em relação ao recorrente na presente TCE (peça 87, p. 3-5) ;
b) Se a metodologia de cálculo do superfaturamento nos preços praticados no bojo das compras em análise no presente processo é confiável e atribui liquidez e certeza ao débito imputado às partes (peça 87, p. 6-12) ;
c) Se as aquisições de medicamentos em discussão no processo foram regulares (peça 87, p. 12-16) ; 
d) Se o recorrente pode ser responsabilizado pelas irregularidades tratadas nos presentes autos (peça 87, p. 16-19) ; e
e) Se houve afronta ao princípio da razoabilidade na condenação imposta ao recorrente (peça 87, p. 18-22) .
5.	Afronta aos princípios da ampla defesa, do contraditório e do devido processo legal e atuação desta Corte em relação ao recorrente (peça 87, p. 3-5) 
5.1.	O recorrente afirma ter havido afronta aos princípios da ampla defesa, do contraditório e do devido processo legal na atuação desta Corte no procedimento empregado no presente processo, impondo-se a nulidade do julgado recorrido, tendo em vista os seguintes argumentos: 
a) Em relação ao suposto superfaturamento dos preços dos medicamentos adquiridos com recursos do FNS, a proposta inicial da CGU teve como único referencial o comparativo entre os valores pagos pelo Município de Indaiatuba/SP e certame promovido pelo Município de Paulínia/SP, perfazendo valor a maior de R$ 63.221,54, o qual constou na citação das partes (peça 87, p. 3) ;
b) A unidade técnica teceu críticas à metodologia empregada pela CGU (peça 56) , tendo em vista a diferença entre as quantidades de medicamentos adquiridas nos dois municípios e a utilização do preço mínimo oferecido na licitação de Paulínia. Com isso, o Relator a quo determinou a restituição dos autos à unidade técnica, para adoção do Banco de Preços em Saúde (BPS) , como referencial para avaliação da economicidade dos valores pagos pelo Município de Indaiatuba/SP (peça 60) ;
c) Em nova instrução (peças 61-66) , considerando a média ponderada dos registros no BPS de cada medicamento e, quando omissos os registros, os valores originalmente informados pela CGU, a Secretaria de Controle Externo no Estado de São Paulo (Secex/SP) apontou sobrepreço de R$ 66.247,56. Diante da pequena diferença, limitou-se o débito ao montante originalmente proposto pelo Controle Interno (peça 87, p. 3) ;
d) Depois de desconsiderar a metodologia empregada pela CGU e adotar o BPS como referencial, ratificando a imputação de débito, o recorrente não foi instado a se manifestar sobre as novas diligências realizadas e conclusões técnicas. Disso decorre a nulidade do acórdão recorrido, diante do cerceamento ao exercício do contraditório, com violação aos princípios do devido processo legal e da ampla defesa (peça 87, p. 4-5) ;
e) A oitiva do recorrente seria necessária à correta conclusão do feito, pois as controvérsias sobre a possibilidade de adoção do BPS como referencial comparativo não é matéria pacífica no âmbito do Tribunal, sobretudo quando utilizado como parâmetro único para ratificar os cálculos iniciais da CGU, embasados em metodologia flagrantemente inconsistente, como reconheceu a unidade técnica (peça 87, p. 4) ;
f) O contraditório, na concepção atual, é a outorga de poderes para que as partes participem no desenvolvimento e no resultado do processo, de forma mais paritária possível, influenciando os pronunciamentos jurisdicionais. Ao não permitir o exercício desse direito, viola-se as garantias constitucionais consagradas no artigo 5º, LV, da Constituição Federal, mostrando-se nulo o julgado combatido, conforme jurisprudência do Tribunal. Assim, não merece prosperar a assertiva colocada no voto condutor da deliberação recorrida, no sentido de que seria desarrazoado retornar os autos para novo chamamento dos responsáveis (peça 87, p. 4-5) .
	Análise
5.2.	Os argumentos do recorrente não merecem prosperar. Conforme a doutrina e a jurisprudência processual penal e processual civil majoritárias, aplicadas subsidiariamente ao processo administrativo nesta Corte, pas de nullité sans grief. Não há nulidade sem que se demonstre, de maneira indiscutível, que, do defeito processual, resultou prejuízos à defesa da parte. 
5.3.	O princípio tem ampla aceitação na jurisprudência desta Casa (Acórdão 2649/2007-TCU-Primeira Câmara, relatado pelo Ministro Valmir Campelo) e restou reconhecido no Regimento Interno do TCU:
Art. 171. Nenhum ato será declarado nulo se do vício não resultar prejuízo para a parte, para o erário, para a apuração dos fatos pelo Tribunal ou para a deliberação adotada.
5.4.	Não se vislumbra, na espécie, prejuízo às partes, mostrando-se conservadora a postura desta Corte, em utilizar o BPS para confirmar o superfaturamento nos preços dos medicamentos praticados no contrato objeto de análise.
5.5.	Como afirma o recorrente, a CGU comparou os valores pagos por medicamento à Empresa Home Care Medical Ltda., nos exercícios de 2007 e 2008, com os preços constantes de licitação realizada na cidade de Paulínia/SP, distante 48 km de Indaiatuba, em 2006, cujo objeto foi a aquisição parcelada de medicamentos, com prazo de vigência de 12 meses. O órgão constatou superfaturamento da ordem de R$ 63.221,54 (peça 3, p. 16-27) , sendo esse o montante utilizado na citação nesta Corte (peça 19) .
5.6.	A identificação de parâmetros confiáveis de preços de medicamentos adquiridos pela Administração Pública é um dos grandes desafios desta Corte e, sobretudo, dos gestores de recursos governamentais, haja vista a grande variação nestas aquisições, diferenças em princípios ativos e padronização. 
5.7.	A jurisprudência desta Casa já se manifestou favoravelmente à utilização dos valores apresentados pela Câmara de Regulação do Mercado de Medicamentos (CMED) , como no Acórdão 217/2007-TCU-Segunda Câmara, relatado pelo Ministro Aroldo Cedraz; e, atualmente, tem considerado mais consistentes os dados do BPS, sem, entretanto, desconsiderar, por óbvio, a comparação entre preços de certames similares ou a com outros bancos de dados, como Siasg e Comprasnet.
5.8.	No caso, a CGU se utilizou de certame próximo e semelhante à compra realizada pelo Município de Indaiatuba/SP. Entretanto, a unidade técnica apontou fragilidades na análise do Controle Interno (peça 56, p. 17-20, itens 68.7-69) , relacionadas à diferença entre as quantidades de medicamentos adquiridas na licitação analisada pelo órgão e no paradigma do Município de Paulínia, além da utilização de preço mínimo, configurando distorções.
5.9.	Atento à análise da unidade técnica, o Relator da deliberação original determinou que a Secex/SP avaliasse a economicidade dos valores pagos à empresa Home Care com base no Banco de Preços em Saúde (BPS) (peça 60) . Logo, em postura conservadora, o julgador optou por testar os parâmetros da CGU diante de novo paradigma.
5.10.	Destaque-se que, após intensas discussões históricas, acerca dos preços referenciais de medicamentos, com vistas a calcular superfaturamentos em compras governamentais, a jurisprudência desta Casa tem se consolidado em torno do BPS, como paradigma mais condizente com as aquisições realizadas pelo Poder Público (Acórdão 5708/2017-TCU-Primeira Câmara e 2.901/2016 - Plenário, ambos sob a relatoria do Ministro Benjamin Zymler) . 
5.11.	Transcreve-se, nesse sentido, o seguinte trecho do despacho proferido pelo Relator a quo para justificar a utilização dessa metodologia destinada a confirmar os dados apresentados pela CGU (peça 60, p. 1-2) :
Cabe enfatizar que o BPS é um sistema criado em 1998 pelo Ministério da Saúde com objetivo de registrar e disponibilizar informações das compras públicas e privadas de medicamentos e produtos para a saúde. A inserção de informações de compras no BPS é voluntária, embora o Ministério Público Federal, diversos Ministérios Públicos Estaduais e o próprio Tribunal de Contas da União venham reconhecendo sua importância e recomendando aos estados e municípios a alimentação rotineira do BPS.
Todavia, o fato de o cadastramento de dados no sistema ocorrer em caráter voluntário não compromete a fidedignidade das informações do sistema, pois a maior parte dos medicamentos ainda conta com elevado número de registros, tornando os valores praticados representativos de mercado. O sistema, a meu ver, é o que mais se amolda ao disposto no art. 15, § 5º, da Lei 8.666/1993.
5.12.	Diante disso, ao proceder ao cotejo dos preços dos medicamentos adquiridos pelo Município de Indaiatuba/SP, em cumprimento à determinação, a unidade técnica restou por reconhecer que, de fato, houve superfaturamento, identificando, inclusive, valor superior ao encontrado pela CGU, de modo a ratificar os cálculos do Controle Interno (peças 67-69) . Ao final, o valor originalmente apontado como dano ao erário é que foi imputado ao recorrente, na forma explicada no relatório do acórdão recorrido. 
5.13.	Assim, não há que se falar em afronta ao contraditório e à ampla defesa, haja vista que o valor do superfaturamento foi apresentado ao recorrente, tendo sido, posteriormente, apenas confirmado pela unidade técnica, tendo por base o BPS, como explicado no relatório do acórdão recorrido (peça 74, p. 40-41) :
32. Com base nos dados contidos nos quadros acima, verifica-se que não houve economicidade dos valores pagos à empresa Home Care Medical Ltda. decorrente do contrato firmado com o município de Indaiatuba/SP para a prestação de serviços e o fornecimento de medicamentos. Somando os valores dos quadros acima, constata-se que houve superfaturamento no montante de R$ 66.247,56, ou seja, valor um pouco acima do que foi apurado pela CGU (R$ 63.331,54) . Conforme mencionado anteriormente, grande parte dos preços constantes da licitação realizada pelo Município de Paulínia/SP guarda similaridade com os preços de medicamentos obtidos do BPS. 
33. Dessa forma, diante da confirmação de superfaturamento, deixa-se de acolher a defesa aduzida pelo Sr. José Onério da Silva, uma vez que ficou comprovado que os valores pagos pelo Município de Indaiatuba/SP à empresa Home Care Medical Ltda. foram acima dos praticados pelo mercado, conforme apurado pela CGU e confirmado após consulta realizada no BPS. Desse modo, considerando que o responsável não conseguiu elidir a irregularidade apontada pela CGU, apresenta-se proposta no sentido de que este Tribunal julgue irregulares as contas do Sr.  José Onério da Silva, CPF XXX.213.138-XX, ex-prefeito do Município de Indaiatuba/SP e condene, em solidariedade, com a empresa Home Care Medical Ltda., CNPJ 62.248.067/0001-05, ao ressarcimento do valor de R$ 63.221,54 aos cofres do Fundo Nacional de Saúde - FNS. (Grifos no original) 
5.14.	Assim, a metodologia empregada pela unidade técnica restou por corroborar o débito calculado pela Controladoria Geral da União, sendo que o Tribunal imputou ao responsável exatamente a quantia calculada pelo Controle Interno. Logo, não há que se falar em afronta ao contraditório e à ampla defesa da parte.
6.	Metodologia de cálculo do superfaturamento nos preços praticados no âmbito das compras em análise no presente processo, confiabilidade, liquidez e certeza do débito imputado às partes (peça 87, p. 6-12) 
6.1.	O recorrente afirma que a metodologia de cálculo do superfaturamento nos preços praticados no âmbito das compras em análise no presente processo não é confiável, afastando-se a liquidez e certeza necessários para imputação de débito às partes, tendo em vista os seguintes argumentos:
a) A imputação de débito decorreu de superfaturamento calculado originalmente pela CGU e ratificado por diligências complementares baseadas na adoção do BPS como referencial comparativo (peça 87, p. 6) ;
b) A verificação do suposto superfaturamento e a condenação do ora recorrente não merecem prosperar, pois, na prática, não foi comprovada nos autos;
c) A jurisprudência do Tribunal é firme no sentido de que a caracterização do sobrepreço não pode ser presumida para fins de responsabilidade pessoal (peça 87, p. 6) ;
d) A auditoria da CGU sobre o superfaturamento dos responsáveis se baseia exclusivamente na comparação entre os valores pagos por medicamento à empresa Home Care Medical Ltda., nos exercícios de 2007 e 2008, com valores constantes da licitação realizada na cidade de Paulínia/SP (Pregão 19/2006) (peça 87, p. 6) ;
e) Como assentado pela Secex/SP, a metodologia é imprestável e inconclusiva, em razão da diferença entre as quantidades de medicamentos adquiridas nos dois municípios, o que afeta os preços unitários, como demonstrou o exame técnico, com exemplos colocados em quadro transcrito no recurso; e por conta do critério do certame, baseado no preço da melhor classificada. Para a unidade técnica, faz-se necessário balancear preços elevados em produtos com valores abaixo dos parâmetros do mercado. Para exemplificar, a unidade técnica coteja os preços praticados pela empresa Home Care com os valores estimados na licitação de Paulínia, tendo encontrado economia de R$ 2.376,96. Logo, a base de cálculo ofertada pela CGU não se presta à demonstração do suposto superfaturamento (peça 87, p. 6-9) ;
f) A utilização do BPS como referencial comparativo também não tem o condão de amparar conclusão por superfaturamento nos preços praticados ou mesmo chancelar as distorcidas conclusões presentes na proposta elaborada pela CGU (peça 87, p. 9) ;
g) O BPS, tendo em vista as fragilidades e limitações para obtenção do preço de mercado, não deve ser utilizado como parâmetro legítimo na apuração de sobrepreço em medicamentos, como já se posicionou esta Corte em, ao menos, cinco deliberações, a exemplo do Acórdão 3759/2014-TCU-Primeira Câmara, relatado pelo Ministro José Múcio Monteiro (peça 87, p. 9) ;
h) A afirmação de que o Tribunal decidiu recentemente pela validade de se utilizar tal sistema como referencial de preços de mercado, no bojo do Acórdão 2901/2016-TCU-Plenário, relatado pelo Ministro Benjamin Zymler, não é unânime. Nos votos vencidos juntados a esse julgado, há considerações sobre a imprestabilidade da metodologia empregada. O Ministro Vital do Rêgo ilustra, de forma clara, a ilegitimidade da adoção do BPS como referencial para avaliação da economicidade de preços praticados. Aponta, como fragilidades, por exemplo, a alimentação voluntária e registro apenas das aquisições do setor público, sem possibilitar a obtenção dos preços de mercado, bem como o cálculo da média com base nos dezoito meses anteriores (peça 87, p. 9-10) ;
i) Mesmo que se considere o resultado final do Acórdão 2901/2016-TCU-Plenário, o fato é que o julgado não guarda similitude fática para justificar a utilização, no caso, do BPS como referencial comparativo de preços. Naquele caso, o Banco de Preços em Saúde foi adotado acrescido de valores registrados no Comprasnet/Siasg e com auxílio de outros dois pregões realizados pelo próprio licitante. No presente caso, o BPS, já questionável, foi utilizado apenas para chancelar referencial originário absolutamente precário, decorrente de certame de outro município, com características e demandas absolutamente diversas, cuja eficácia foi rechaçada pela própria Secex/SP. Logo, trata-se de situações distintas (peça 87, p. 10) ;
j) Os preços praticados foram amparados em ampla pesquisa de mercado, realizada na fase interna do certame, nos termos da Lei 8.666/1993, considerando-se a realidade municipal e os valores de mercado. Essa postura atende à jurisprudência desta Casa, a exemplo do Acórdão 5101/2014-TCU-Primeira Câmara, relatado pelo Ministro Benjamin Zymler. De acordo com esse precedente, não se pode basear superfaturamento apenas em certame ou outro contrato anteriormente celebrado (peça 87, p. 11) ;
k) Apesar de as decisões de outros órgãos não vincularem o TCU, deve-se considerar que o as contas do recorrente foram aprovadas pelo Tribunal de Contas do Estado de São Paulo, tendo atestado, de forma inequívoca, a compatibilidade dos preços contratados aos praticados no mercado, conforme trecho transcrito no recurso (peça 87, p. 11) ;
l) Diante da ausência de suporte em parâmetros referenciais válidos e legítimos, pela incontroversa observância aos preços praticados no mercado no município e pela economicidade das contratações, mostra-se incorreta a conclusão sobre sobrepreço no objeto desta TCE e, por conseguinte, a condenação em débito do recorrente (peça 87, p. 12) .
	Análise
6.2.	Não assiste razão ao recorrente. De acordo com o §1º, inciso II, do artigo 210 do Regimento Interno do Tribunal de Contas da União, a apuração do débito far-se-á mediante estimativa, quando, por meios confiáveis, apurar-se quantia que seguramente não excederia o real valor devido.
6.3.	Primeiramente, é importante ressaltar que, não obstante as críticas colocadas pela unidade técnica em relação aos parâmetros de cálculo do superfaturamento nas aquisições analisadas nos autos, a análise empreendida pela CGU restou ratificada em exame complementar detalhado nesta Corte.
6.4.	Cabe lembrar, conforme o item 2.1.1.1.9 do Relatório de Demandas Especiais n. 00190.039172/2008-49, elaborado pela CGU (peça 3, p. 16-27) , os valores pagos por medicamento à Empresa Home Care Medical Ltda., nos exercícios de 2007 e 2008, foram cotejados com o resultado de licitação realizada na cidade de Paulínia em 2006, para aquisição parcelada dos mesmos produtos no período de 12 meses. Logo, trata-se de aquisições que ocorreram contemporaneamente aos gastos em análise nos presentes autos, em ente municipal distante apenas 48 km de Indaiatuba/SP, portanto, seguramente, com participação de fornecedores que atuam nos dois entes municipais. 
6.5.	Destaque-se, ainda, que o certame realizado no Município de Paulínia envolveu propostas de 56 empresas, contingente importante na delimitação dos valores de mercado vigentes no período.
6.6.	Além disso, ao utilizar preços de certame contemporâneo e com grande oferta de preços, diferentemente do que afirma o recorrente, a análise da CGU se amolda aos precedentes do Tribunal, dentre eles o Acórdão 2901/2016-TCU-Plenário, relatado pelo Ministro Benjamin Zymler, citado pelo recorrente, que associou o BPS a valores constantes do Siasg/Comprasnet, ou seja, outros certames realizados no período, com a maior similaridade possível. 
6.7.	Do mesmo modo, as fragilidades apontadas pela unidade técnica não passaram desapercebidas pela Corte e foram objeto de atenção especial do Relator a quo, que determinou procedimentos adicionais de confirmação dos cálculos da Controladoria Geral da União, tendo determinado a utilização do BPS como metodologia (peça 60) .
6.8.	Em que pese as variações na jurisprudência do Tribunal, nota-se ampla convergência no uso do BPS como referencial de preços de mercado na aquisição de medicamentos. Como razões para essa postura, cite-se trecho do voto condutor do Acórdão 5708/2017-TCU-Primeira Câmara, relatado pelo Ministro Benjamin Zymler:
21.Tal sistema (BPS) foi criado em 1998 pelo Ministério da Saúde com objetivo de registrar e disponibilizar informações das compras públicas e privadas de medicamentos e produtos para a saúde. Como exemplo de aquisições privadas cadastradas no BPS, é possível citar as compras de medicamentos realizadas pelas Santas Casas, embora a ampla maioria dos dados cadastrados no BPS se refira a compras do setor público.
22.Porém, tal fato não compromete o uso do BPS como sistema referencial de preços para medicamentos. Ao contrário, torna os dados cadastrados no sistema uma fonte referencial de preços mais conservadora e favorável aos responsáveis, pois há um viés, denominado efeito Administração Pública, que faz os preços das compras efetuadas por órgãos públicos em geral serem mais elevados do que os praticados pela iniciativa privada. Tal efeito é explicado pelos maiores custos de transação com o setor público, consubstanciados nos gastos dos licitantes para participarem de certames licitatórios. Também é de se ressaltar que a Administração Pública exige maiores requisitos técnicos e econômico-financeiros dos seus fornecedores em relação ao exigido pelo setor privado, bem como realiza pagamentos posteriormente ao fornecimento dos bens e serviços, o que acaba elevando os preços pagos.
23.Nota-se, portanto, que o BPS contém uma base de dados potencialmente maior que a do Siasg/Comprasnet.
24.Para corroborar a utilização do Siasg/Comprasnet/BPS, a própria Lei de Licitações e Contratos, em seu art. 15, inciso V, exige que as referências utilizadas para aquisições públicas sejam baseadas em outras aquisições do setor público:
Art. 15. As compras, sempre que possível, deverão: (...) 
[ ]
V - balizar-se pelos preços praticados no âmbito dos órgãos e entidades da Administração Pública.
6.9.	Como explicado no relatório do acórdão recorrido, o BPS apresenta dados de preços pagos nos mais diversos certames públicos e privados, utilizando-se da média ponderada dos valores unitários, de modo a afastar registros inconsistentes, além de considerar o valor total da transação e a quantidade total vendida, expurgando-se diferenças por número de aquisições (peça 74, p. 29-30) . É importante perceber que o sistema ajusta as possíveis inconsistências identificadas na análise empreendida pela CGU.
6.10.	De fato, ao percorrer os dados das pesquisas realizadas pela unidade técnica no sistema (peças 61-66) , constata-se solidez nas informações do BPS e se mostra dificultoso desconsiderar esse parâmetro de preços de mercado, como requer o recorrente.
6.11.	Observe-se, como exemplo, o item "Cefalotina Sódica, 1 G, injetável" (peça 62, p. 4) . O BPS apresenta dados de compra de 16 diferentes certames, envolvendo distintos fornecedores, sendo a grande maioria deles em estados da Região Sudeste, portanto, na mesma área de abrangência da licitação em análise. Verifica-se a mesma conjuntura nas demais aquisições (peças 61-66) .
6.12.	Ao final, constata-se que os preços praticados na licitação de Paulínia, utilizada como parâmetro do débito original (peça 3, p. 17-26) , estão muito próximos às médias ponderadas calculadas no BPS. Para tanto, basta percorrer os quadros elaborados pelo Controle Interno em cotejo com as tabelas presentes no relatório do acórdão recorrido (peça 74, p. 31-40) . 
6.13.	Nessa linha, mostra-se confiável o uso dos dados de Paulínia, para os preços dos medicamentos não localizados ou não registrados no Banco de Preços em Saúde (peça 74, p. 30-31, item 30) , itens correspondentes a pouco mais de R$ 13 mil reais do superfaturamento.
6.14.	Do mesmo modo, a alegada aprovação das contas pelo Tribunal de Contas Estadual não afeta o posicionamento ora colocado, pois, além da independência desta Corte, não há notícia de que o órgão no Estado tenha realizado procedimentos de cotejo dos preços apresentados pelo Município de Indaiatuba com os valores de mercado, como realizado pela CGU e pelo TCU. O órgão se embasou na precificação do próprio ente municipal, como se nota no trecho apresentado no recurso (peça 87, p. 11) e na leitura da integralidade da decisão (peça 25, p. 38-44) .
6.15.	Dessa forma, a apuração estimada do débito ocorrido nas compras realizadas com a empresa Home Care pelo Município de Indaiatuba/SP apresenta confiabilidade suficiente para garantir que o valor devido não ultrapassaria o montante real, sobretudo tendo a Corte o cuidado de restringir o superfaturamento ao valor calculado pela Controladoria Geral da União.
7.	Aquisições de medicamentos em discussão no processo e regularidade (peça 87, p. 12-16) 
7.1.	O recorrente afirma que as aquisições de medicamentos em discussão no presente processo foram regulares, impondo-se a modificação do julgado recorrido, tendo em vista os seguintes argumentos:
a) O acórdão recorrido apontou ilegalidade na aquisição direta de medicamentos, sob o argumento de que apenas em situações anormais justificadas está o Poder Público dispensado desse dever, o que não ocorreu na espécie. Essa assertiva não merece prosperar, pois a excepcionalidade e a finalidade das contratações foram devidamente demonstradas nos autos, mas não analisadas pelo Tribunal (peça 87, p. 12) ;
b) A grande maioria dos medicamentos adquiridos diretamente não integravam a padronização da rede pública municipal. Com vistas a cumprir pedidos emergenciais, decorrentes de ordens judiciais, o município adquiria itens por meio da Ata de Registros de Preços de outros fornecedores com preços compatíveis com o mercado, como declarou o Presidente da Câmara Municipal de Indaiatuba, no âmbito do IC n. 59/08, que tramitou perante a Promotoria de Justiça local, com trecho transcrito no recurso (peça 87, p. 12-13) ;
c) As contratações diretas ocorreram para atendimento de ordens judiciais de caráter emergencial, cujo descumprimento importaria em risco de grave lesão a bens jurídicos dos munícipes, em conjuntura incompatível com a morosidade da licitação. O disposto no artigo 24, inciso IV, da Lei 8.666/1993, legitimou a aquisição questionada. Sobre o tema, cite-se artigo intitulado "Uso da contratação emergencial para o cumprimento de decisão judicial", escrito por Murillo Giordan Santos, com argumentos semelhantes aos colocados no presente recurso. Esse tipo de aquisição direta, embasada no interesse público, também tem respaldo no Poder Judiciário, como se nota em excerto da jurisprudência do Tribunal de Justiça de São Paulo; bem como em julgados desta Corte (peça 87, p. 13-14) ;
d) O próprio Contrato n. 264/06, em sua cláusula 13.1.1, prevê a possibilidade de a Prefeitura Municipal adquirir os medicamentos dos atuais fornecedores, com preços registrados no município ou de qualquer outro fornecedor, caso a contratada não tenha interesse ou condições de praticar os mesmos preços, quando inferiores aos constantes do ajuste, apesar de ter preferência (peça 87, p. 14) ;
e) Mostram-se justificadas as contratações diretas questionadas, uma vez previstas legalmente e embasadas no interesse público, além de amparadas por disposição contratual autorizadora (peça 87, p. 14) ;
f) Também não merece prosperar a afirmação constante da deliberação recorrida sobre a irregularidade na ausência de parcelamento do objeto licitado, pois restou evidenciada ampla participação dos licitantes, com habilitação de três empresas após processo seletivo na modalidade mais abrangente, a concorrência. A empresa Home Care venceu o certame por ter apresentado o melhor preço, conforme assentou o Tribunal de Contas do Estado de São Paulo. Portanto, manteve-se preservada a finalidade da licitação, que é assegurar a proposta mais vantajosa para a Administração (peça 87, p. 14-15) ;
g) O objeto licitado, no caso, é complexo. Há a prestação de serviços de empresa especializada no gerenciamento e operacionalização do setor de almoxarifado e farmácia, com possibilidade de essa mesma pessoa jurídica promover o abastecimento de medicamentos e produtos, caso o preço dela fosse menor do que o valor da lista de registro, mas sem exclusividade (peça 87, p. 15) ;
h) Apesar de abranger a prestação de serviços e abastecimento, o objeto está, de fato, parcelado, pois a Municipalidade não está obrigada a adquirir da contratada os medicamentos, podendo compra-los por qualquer forma mais econômica;
i) Mesmo que se considere não ter havido o parcelamento do objeto, apenas a título de argumentação, é lícita a licitação por preço global, desde que não haja prejuízo para o conjunto ou perda de economia de escala (peça 87, p. 15) ;
j) No caso da aquisição de medicamentos, embora seja objeto de natureza divisível, outros fatores devem ser considerados pelo administrador para a adequada prestação dos serviços objeto da licitação;
k) Tendo em vista a natureza do objeto, da finalidade e por questão de logística, a aquisição parcelada poderia comprometer a efetividade da prestação de serviços e acarretar o atendimento parcial da demanda. Com vários fornecedores, a Prefeitura estaria sujeita a receber os medicamentos em diferentes prazos, com prejuízos à finalidade do certame (peça 87, p. 15) ;
l) Destaque-se a complexidade do processo licitatório para contratar centenas de fornecedores, analisar milhares de habilitações, recursos, o que retardaria o suprimento de medicamentos à municipalidade. Em razão disso, com fundamento no interesse público, o Município de Indaiatuba optou por adotar certame único para o gerenciamento e aquisição de produtos. Ainda que a execução do objeto pudesse ocorrer em etapas distintas, na espécie, não houve prejuízo aos cofres públicos, tendo trazido, ao contrário, vantagens competitivas para a Administração Pública, mediante economia de escala (peça 87, p. 15) ;
m) O Tribunal de Contas da União (TCU) considera possível a contratação por preço global, caso embasada em robusta e fundamentada justificativa capaz de demonstrar a vantajosidade dessa escolha. Logo, não há que se falar em irregularidades (peça 87, p. 16) .
	Análise
7.2.	Não assiste razão ao responsável. Ao contrário do que afirma o recorrente, de acordo com o artigo 2º da Lei 8.666/1993, as obras, serviços, inclusive de publicidade, compras, alienações, concessões, permissões e locações da Administração Pública, quando contratadas com terceiros, serão necessariamente precedidas de licitação, ressalvadas as hipóteses previstas nesta Lei. 
7.3.	Igualmente, a contratação por dispensa ou inexigibilidade de licitação exige justificativas técnicas e jurídicas que amparem o procedimento de exceção ao dever de licitar (Acórdão 3266/2008-TCU-Segunda Câmara, relatado pelo Ministro Augusto Sherman) .
7.4.	Assim, a legislação aplicável institui como regra a obrigatoriedade de licitação para compras pela Administração Pública, sendo a contratação direta exceção à regra, devendo se circunscrever às possibilidades previstas expressamente nos dispositivos legais, a exemplo dos artigos 17, 24 e 25 da Lei 8.666/1993.
7.5.	Conforme demonstrou a CGU no item 2.1.1.1.4 do Relatório de Demandas Especiais 190.039172/2008-49 (peça 3, p. 10-11) , da amostra selecionada pelos técnicos, atinente a compras no montante de R$ 370.200,80, cerca de 77% foram adquiridos sem licitação, não tendo o recorrente apresentado qualquer justificativa para tal.
7.6.	Sobre a alegada aquisição por ordem judicial, o recorrente não traz aos autos sequer uma única determinação do Poder Judiciário para aquisição obrigatória de medicamentos, o que não seria dificultoso e poderia comprovar a lisura da respectiva contratação direta. A alegação sem prova documental não tem o condão de modificar a deliberação recorrida.
7.7.	De outra sorte, nos termos do enunciado 247 da Súmula do TCU, é obrigatória a admissão da adjudicação por item e não por preço global, nos editais das licitações para a contratação de obras, serviços, compras e alienações, cujo objeto seja divisível, desde que não haja prejuízo para o conjunto ou complexo ou perda de economia de escala, tendo em vista o objetivo de propiciar a ampla participação de licitantes que, embora não dispondo de capacidade para a execução, fornecimento ou aquisição da totalidade do objeto, possam fazê-lo com relação a itens ou unidades autônomas, devendo as exigências de habilitação adequar-se a essa divisibilidade.
7.8.	O enunciado decorre da interpretação conjunta dos artigos 15, inciso IV; e 23, §1º, da Lei 8.666/1993:
Art.15. As compras, sempre que possível, deverão: 
IV- ser subdivididas em tantas parcelas quantas necessárias para aproveitar as peculiaridades do mercado, visando economicidade; 
 (...) 
Art.23. As modalidades de licitação a que se referem os incisos I a III do artigo anterior serão determinadas em função dos seguintes limites, tendo em vista o valor estimado da contratação: 
§ 1º As obras, serviços e compras efetuadas pela administração serão divididas em tantas parcelas quantas se comprovarem técnica e economicamente viáveis, procedendo-se à licitação com vistas ao melhor aproveitamento dos recursos disponíveis no mercado e à ampliação da competitividade, sem perda da economia de escala".
7.9.	Assim, o parcelamento do objeto é obrigatório, quando de natureza divisível. Disposição contratual em contrário configura-se ilegal. Com isso, a decisão do administrador em não parcelar uma contratação deve ser obrigatoriamente precedida de estudos técnicos que a justifiquem (Acórdão 1695/2011-TCU-Plenário, sob a relatoria do Ministro Marcos Bemquerer) .
7.10.	Na espécie, a CGU relata que o Edital 016/06 previu como objeto da licitação a execução de gerenciamento, operacionalização e abastecimento do setor de almoxarifado e farmácia da Secretaria Municipal de Saúde de Indaiatuba, o fornecimento de 180 itens de medicamentos, 230 itens de materiais médico hospitalares, 219 itens de materiais de uso odontológico, bem como o fornecimento de equipamentos e aplicativos de informática, com adjudicação à empresa que ofertasse o menor preço global. Trata-se, portanto, de objeto claramente divisível.
7.11.	Diferentemente do que afirma o recorrente, o parcelamento obrigatório do objeto divisível se insere na busca da proposta mais vantajosa para a Administração Pública, haja vista que a aquisição parcelada possibilitará que maior número de fornecedores participe do certame, mesmo não podendo ofertar preços à totalidade dos itens.
7.12.	O recorrente não apresenta, no caso, explicações técnicas convincentes sobre a desnecessidade do parcelamento do objeto ou sobre a obrigatoriedade de realizar o certame por preço global. A possibilidade de a Administração deixar de adquirir medicamentos da contratada, podendo obtê-los de forma mais econômica, não justifica a não divisão em itens, além de poder configurar aquisição direta sem licitação, portanto, irregular.
7.13.	A interpretação da parte acerca da possibilidade de não parcelar o objeto está equivocada. Como já discutido à exaustão, o parcelamento é obrigatório, podendo não ocorrer caso configure prejuízo para o conjunto ou complexo ou perda de economia de escala e não o contrário. 
7.14.	A alegada complexidade da execução da compra parcelada do objeto não se justifica, sobretudo desde a Lei de criação do pregão presencial ou eletrônico, modalidade célere e simplificada, já vigente à época da contratação em análise. 
7.15.	Por fim, não obstante os argumentos quanto à regularidade do certame não terem o condão de modificar o julgado, a responsabilização do prefeito municipal em relação ao não parcelamento da compra será objeto de discussão específica no próximo tópico.
8.	Responsabilidade do recorrente e irregularidades tratadas nos presentes autos (peça 87, p. 16-19) 
8.1.	O recorrente afirma não poder ser responsabilizado pelas irregularidades tratadas nos presentes autos, tendo em vista os seguintes argumentos:
a) As irregularidades atribuídas ao recorrente, em verdade, não são de competência do prefeito municipal e sim do secretário de saúde e dos servidores lotados nessa pasta (peça 8, p. 16) ;
b) As irregularidades descritas nos autos se relacionam a aspectos do procedimento licitatório e não à efetiva aplicação os recursos, sendo incontroverso que a verba foi destinada ao fortalecimento do SUS e do sistema público de saúde local (peça 87, p. 16) ;
c) A conduta do recorrente se limitou a autorizar os pagamentos devidos à empresa contratada para fornecimento dos equipamentos objetos das transferências. Não se verificou conduta ativa imputável ao prefeito municipal relativa à ordem direta nas irregularidades apontadas na TCE (peça 87, p. 17) ;
d) O prefeito municipal não participa ativamente do procedimento na fase interna dos certames, limitando-se a autorizar os pagamentos, desde que observada a finalidade pré-aprovada, conforme os termos da avença e da legislação aplicável (peça 87, p. 17) ;
e) A correta aplicação dos recursos da área de saúde e os procedimentos administrativos subjacentes competem à secretaria municipal de saúde, conforme o disposto no inciso III do artigo 9º da Lei federal 8.080/1992, que dispõe sobre as condições para a promoção, proteção e recuperação da saúde, dentre outros pontos. Esse dispositivo se destina a orientar e dirigir os recursos com todas as especificidades do certame próprio, tema que não compete ao chefe do executivo local. A jurisprudência do Tribunal reconhece essa interpretação (peça 87, p. 17) ;
f) Não há como responsabilizar o recorrente, então prefeito municipal, pelas irregularidades descritas nos autos, por derivarem de procedimentos sob a direção da secretaria municipal de saúde, com especificidade e trâmites próprios, impondo-se a reforma do acórdão recorrido (peça 87, p. 18) ;
g) A responsabilidade do prefeito se limita à autorização de aplicação de recursos em desconformidade material com o objeto do convênio por ele assinado, o que não é o caso, já que é incontroverso nos autos o fato de que os medicamentos foram adquiridos em conformidade com o objeto da avença (peça 87, p. 18) .
	Análise
8.2.	Os argumentos do recorrente estão parcialmente corretos. O prefeito responde por irregularidades na aplicação de recursos do Sistema Único de Saúde (SUS) caso delas participe ativamente, não obstante, no âmbito municipal, a direção do SUS seja competência da respectiva secretaria de saúde ou órgão equivalente (art. 9º, inciso III, da Lei 8.080/1990) (Acórdão 5238/2017-TCU-Primeira Câmara, relatado pelo Ministro Benjamin Zymler) .
8.3.	No âmbito municipal, a gestão do fundo municipal de saúde é de competência do secretário de saúde. Nesse sentido, transcreve-se o artigo 9º, caput e inciso III, da Lei 8.080/1990:
Art. 9º A direção do Sistema Único de Saúde (SUS) é única, de acordo com o inciso I do art. 198 da Constituição Federal, sendo exercida em cada esfera de governo pelos seguintes órgãos:
 (...) 
III - no âmbito dos Municípios, pela respectiva Secretaria de Saúde ou órgão equivalente.
8.4.	Os fundos de saúde possuem autonomia, pois constituem unidades gestoras e orçamentárias dos recursos do SUS. Diante disso, a gestão dos valores transferidos na modalidade "fundo a fundo", como no presente caso (peça 3, p. 5) , estará, em primeira análise, sob a responsabilidade dos secretários municipais de saúde, como reconhece esta Corte em diversos julgados, a exemplo do Acórdão 1997/2016-TCU-Plenário, sob a relatoria do Ministro Raimundo Carreiro.
8.5.	Cabe informar que no recente Acórdão 1133/2017-TCU-Primeira Câmara, o Ministro Relator Weder de Oliveira, acompanhado pelo colegiado, posiciona-se, em primeira medida, pela responsabilização do prefeito, como ordenador natural das despesas. Nesse sentido, transcreve-se trecho relevante do voto condutor do referido julgado:
5. Se a lei instituidora do Fundo Municipal de Saúde não dispuser diferentemente, o ordenador de despesa, a priori, será o prefeito, titular da administração municipal, a quem cabe, também, a prerrogativa de desconcentração do processo decisório. A delegação dessa competência a servidor do município, inclusive ao secretário municipal de Saúde, deverá ser formalizada por meio de instrumento legal apropriado, no qual deverão estar detalhadas as correspondentes atribuições do agente público delegado.
8.6.	A discussão quanto ao tema está afeta à definição acerca da responsabilidade pela gestão e aplicação dos recursos do SUS. Tendo em vista o disposto no caput e inciso III da Lei 8.080/1990, de constitucionalidade não questionada, a direção do Sistema Único de Saúde no ente municipal e, por conseguinte, a responsabilidade pela administração dos valores é, à primeira vista, dos secretários de saúde.
8.7.	A finalidade desses dispositivos legais é exatamente dar independência aos secretários municipais para gerirem os valores federais sem a interferência política comum nesses entes ou mesmo na União, de modo a garantir o direito constitucional à saúde.
8.8.	Todavia, por certo, caso se identifique que a prática ou mesmo o ordenamento jurídico local colocam o prefeito na gestão dos recursos do SUS no ente, manter-se-á a responsabilidade do dirigente máximo em caso de irregularidades. 
8.9.	No presente caso, em que pese não constem nas análises técnicas empreendidas pelo Tribunal e nos elementos que fundamentaram inicialmente o processo (peças 1-3) , bem como na documentação e papéis de trabalho juntados pela antiga CGU (peça 9) , discussão relevante sobre a atuação do prefeito nas irregularidades em debate, de modo a trazer ao polo passivo o secretário de saúde apenas, o exame da integralidade dos documentos do processo conduz à conclusão distinta.
8.10.	Nas justificativas apresentadas pela Prefeitura Municipal de Indaiatuba (peça 25) , o ente municipal apresenta parte da documentação que fundamentou a contratação com a empresa Home Care, além do próprio contrato, dentre outros documentos, elementos ausentes até então.
8.11.	Primeiramente, o próprio Contrato 264/06, da prefeitura com a Home Care Medical Ltda. (peça 25, p. 28-35) , relacionado aos pagamentos irregulares ora em debate, foi assinado pelo Prefeito Municipal juntamente com o Secretário de Saúde. O dirigente máximo também assinava atas de registros de preços para aquisição de medicamentos e materiais médico-hospitalares (peça 25, p. 46-199) , sendo que constam documentos nos quais, por vezes, há apenas a assinatura do recorrente até mesmo sem a companhia do dirigente do órgão da saúde (peça 25, p. 121-135) . Esse contexto, por certo, demonstra o compartilhamento da gestão dos recursos do SUS no ente municipal, sem que o responsável tenha sido capaz de trazer prova em contrário.
8.12.	Além disso, a autorização dos pagamentos de despesas realizados com recursos do Fundo Municipal de Saúde pela Secretaria de Saúde de Indaiatuba, como declara o próprio recorrente, fato incontroverso no recurso ora em análise (peça 87, p. 17) :
Da mesma forma, sabe-se que o prefeito municipal não participa ativamente do procedimento de fase interna dos certames licitatórios, se limitando, como dito, a autorizar os pagamentos, desde que observada a finalidade pré-aprovada, de acordo com os termos da avença e da legislação de regência.
8.13.	Dessa forma, ao assinar o contrato com a Home Care e autorizar pagamentos superfaturados de produtos licitados e até de medicamentos não licitados em grande quantidade, o recorrente atraiu para si responsabilidade pelo dano ao erário e pelas graves irregularidades. Por certo, o secretário municipal de saúde, à época, também deveria constar do polo passivo da presente demanda, como determina Lei 8.080/1990, mas a Corte não entendeu dessa forma.
8.14.	Destaque-se que não se trata de pagamentos excessivos tendo por base fragilidades oriundas do procedimento licitatório, mas sim gastos decorrentes de contrato assinado pelo recorrente e mesmo despesas sem previsão em qualquer certame anterior, para medicamentos não integrantes do ajuste do qual o gestor foi signatário. Quando da assinatura da avença e autorização dos pagamentos, o recorrente necessariamente deveria impor procedimentos de verificação para identificar as irregularidades. Trata-se de conduta omissiva punível.
8.15.	Por outro lado, não se consegue atribuir ao prefeito municipal, nesse caso, a irregularidade atinente ao não parcelamento do objeto divisível. Em que pese a decisão por parcelar ou não parcelar o objeto possa ter sido submetida ao crivo do recorrente em algum momento, haja vista a posição dele na gestão dos recursos da saúde, não há elementos nos autos que demonstrem ação ou omissão do gestor em relação a esse ponto específico.
8.16.	Não obstante a assinatura de José Onério no contrato com a Home Care, não há chancela do prefeito no Edital 016/06 (peça 9, p. 4-76) , do qual se originou o ajuste. Apenas o Secretário Municipal de Saúde, Luiz Carlos Chiaparine assina o certame em conjunto com outros técnicos, ao menos na documentação juntada aos autos (peça 9, p. 76) .
8.17.	É forçoso reconhecer que o prefeito municipal, mesmo quando da assinatura do ajuste, não teria o domínio do fato irregular anterior, nesse caso, diferentemente do que ocorreu com os pagamentos por ele autorizados, cujos cuidados deveriam ser sobremaneira maiores. Assim, impõe-se a exclusão dessa irregularidade, com os respectivos reflexos na penalidade pecuniária aplicada à parte.
9.	Princípio da razoabilidade e condenação imposta ao recorrente (peça 87, p. 18-22) 
9.1.	O recorrente afirma ter havido afronta ao princípio da razoabilidade na condenação a ele imposta, impondo-se a reconsideração do julgado, tendo em vista os seguintes argumentos:
a) Além da condenação em débito, o Tribunal aplicou multa ao recorrente, no montante de R$ 15.000,00 (peça 87, p. 18) ;
b) Na dosimetria da pena, o Tribunal considerou o dano ao erário e as seguintes irregularidades: despesas indevidamente pagas com recursos do programa de assistência, farmacêutica básica, ausência de parcelamento do objeto e aquisição de produtos sem licitação (peça 87, p. 18) ;
c) Mesmo que se considere inalteradas as conclusões sobre as irregularidades descritas nos autos, considerando-se as circunstâncias fáticas amplamente comprovadas que envolvem o caso, a apenação do recorrente se mostra desproporcional (peça 87, p. 19) ;
d) De acordo com o Grupo de Estudos da Justiça Federal de Primeira Instância de Curitiba, o princípio da proporcionalidade significa que o Estado, para atingir os seus fins, deve usar apenas dos meios adequados a esse objetivo e, dentre eles, os menos onerosos. No mesmo sentido é a lição do Ministro Roberto Barroso (peça 87, p. 19) ;
e) As irregularidades que fundamentaram o julgamento negativo das contas do recorrente não foram comprovadas nos autos. O superfaturamento, além de inexistente, não restou quantitativamente comprovado nos autos, por ter sido extraído de referenciais ilegítimos e inconclusivos (peça 87, p. 19) ;
f) O recorrente não agiu com dolo, amparando-se no interesse público, além de não ter havido dano efetivo, locupletamento ou desvio de recursos (peça 87, p. 20) ;
g) O suposto pagamento de despesas indevidas não deveria ser levado em consideração para aplicação das penalidades. O próprio acórdão recorrido assentou que a falha pode ser caracterizada como mero desvio de objeto sem locupletamento, não havendo débito conforme a jurisprudência do Tribunal. Logo, a Corte acolheu as teses defensivas nesse ponto;
h) O julgamento das contas deveria ser pela regularidade ou, quando muito, regularidade com ressalvas, em observância aos princípios da proporcionalidade e razoabilidade (peça 87, p. 20) ;
i) As multas pecuniárias foram absolutamente desproporcionais. Mesmo que se considere a efetiva ocorrência do dano de R$ 63.221,54, o valor representaria aproximadamente 26% do valor originário do repasse. A multa aplicada, por sua vez, representaria aproximadamente 22% do suposto prejuízo ao erário. O débito e a penalidade, somados, atingiriam aproximadamente 32% da quantia originária;
j) Há clara desproporcionalidade nas sanções, pois em nenhuma das irregularidades se comprovou reprovabilidade na conduta, mas, ao contrário, não se apresenta dolo ou culpa grave necessário à responsabilização do agente, conforme jurisprudência desta Casa (peça 87, p. 20) ;
k) O sancionamento do recorrente não observou as circunstâncias fáticas do caso, desconsiderou a inexistente reprovabilidade da conduta do peticionário ou dosou corretamente as penas, em flagrante afronta à razoabilidade e à jurisprudência do Tribunal. Assim, impõe-se a reforma do julgado, com julgamento pela regularidade ou regularidade com ressalvas das contas ou, alternativamente, a redução do excessivo e desproporcional valor da multa aplicada ao patamar mínimo legal, conforme julgamentos anteriores desta Casa (peça 87, p. 21) .
	Análise
9.2.	Os argumentos do recorrente não estão corretos. No âmbito do TCU, a dosimetria da pena tem como balizadores o nível de gravidade dos ilícitos apurados, com a valoração das circunstâncias fáticas e jurídicas envolvidas, e a isonomia de tratamento com casos análogos. O Tribunal não realiza dosimetria objetiva da multa, comum à aplicação de normas do Direito Penal, e não há um rol de agravantes e atenuantes legalmente reconhecido (Acórdão 992/2017-TCU-Plenário, Relator Ministro Augusto Nardes) .
9.3.	Nessa linha, como requer o recorrente, cabe analisar a deliberação recorrida também sob o prisma da proporcionalidade, demonstrando-se que a deliberação recorrida se apresenta absolutamente proporcional.
9.4.	A proporcionalidade, sinônimo de razoabilidade, é regra de interpretação, de natureza valorativa, que deve permear o ordenamento jurídico. Visa o equilíbrio na restrição de direitos e concessão de benefícios, conforme leciona Inocêncio Mártires Coelho (MENDES, Gilmar Ferreira; Coelho, Inocêncio Mártires; Branco, Paulo Gustavo Gonet. Curso de direito constitucional. 5. ed. São Paulo: Saraiva, 2010, p. 181) .
9.5.	O autor ensina que esse valor se compõe da necessidade, da adequação e da proporcionalidade em sentido estrito. Para Pedro Lenza (Direito constitucional esquematizado. 14. ed. São Paulo: Saraiva, 2010, p. 138) , na necessidade, a adoção de restrição de direitos só é legítima se for indispensável ao caso e não for passível de substituição por medida menos gravosa.
9.6.	No presente caso, a constatação de dano ao erário impõe ao Tribunal, que também se submete ao princípio da legalidade, o cálculo do prejuízo e a cobrança do responsável. Do mesmo modo, a aquisição de produtos sem licitação, fora das possibilidades legais, constitui gravíssima afronta ao princípio constitucional licitatório, exigindo-se a imputação de multa, como sanção punitiva e preventiva. 
9.7.	Além disso, determinação, advertência ou alerta, nesse caso, corresponderiam a exigir do responsável o cumprimento do ordenamento jurídico. As normas jurídicas têm aplicabilidade para todos a partir do início da vigência. 
9.8.	 De outro lado, leciona Pedro Lenza (Direito constitucional esquematizado. 14. ed. São Paulo: Saraiva, 2010, p. 138) que a adequação significa a escolha do meio mais adequado para o atingimento do objetivo pretendido. 
9.9.	No caso em discussão, o objetivo da penalidade aplicada é punir o gestor omisso, de modo a impedir prejuízos ao erário em situações futuras, protegendo-se preventivamente o patrimônio público. Espera-se, com isso, que o recorrente e outros dirigentes que tiverem acesso ao julgado tenham conduta conservadora, diretamente ou por meio de assessores especializados, ao analisar e assinar contratos e pagamentos envolvendo recursos governamentais, sobretudo destinados à saúde.
9.10.	Nesse sentido, a proporcionalidade da multa do art. 57 da Lei 8.443/1992 em relação ao débito é decorrente do grau de reprovabilidade das condutas praticadas (Acórdão 2662/2015-TCU-Segunda Câmara, relatado pelo Ministro Vital do Rêgo) . O dispositivo prevê a possibilidade de apenação em até 100% do valor atualizado do dano causado ao erário. No caso, a imputação de pena pecuniária no valor de R$ 30.000,00, não R$ 15.000,00 como afirma o recorrente (peça 87, p. 18) , portanto, em percentual inferior a 30% do débito corrigido até 27/2/2018, o qual corresponderia ao montante de R$ 108.475,52, conforme cálculo no Sistema Débito, presente no sítio desta Corte na internet, está condizente com o dispositivo legal e com os graves fatos trazidos à discussão desta Corte.
9.11.	De outra sorte, a proporcionalidade em sentido estrito, nos termos da doutrina escolhida (LENZA, Pedro, Direito constitucional esquematizado. 14. ed. São Paulo: Saraiva, 2010, p. 138) , exige que o ato praticado realize o objetivo pretendido sem restringir exageradamente outros valores constitucionalizados. 
9.12.	Na espécie, os princípios constitucionais da licitação e da proteção ao patrimônio público prevalecem, sem que se restrinja o interesse público ou a culpabilidade, como entende o recorrente, pois as irregularidades descritas nos autos restaram fartamente demonstradas. 
9.13.	Por fim, ao contrário do que afirma o recorrente, não obstante o Tribunal não tenha considerado o pagamento indevido de despesas com recursos do Programa de Assistência Farmacêutica Básica desvio de finalidade apto a imputar débito aos responsáveis, optou corretamente por considerar a irregularidade desvio de objeto integrante da dosimetria da multa, ainda que em menor medida. Nesse sentido, basta a leitura de trecho do voto condutor da deliberação recorrida:
21.	Passando para a segunda irregularidade (pagamento de despesas indevidas) , observo que o município adquiriu produtos e pagou por serviços que não estavam contemplados na Portaria GM nº 3.237/2007 do Ministério da Saúde, que normatiza a execução e o financiamento da assistência farmacêutica na atenção básica em saúde. No entanto, a falha pode ser caracterizada como desvio de objeto, pois houve a compra de gaze, leite em pó, luvas, dentre outros itens relacionados. Nas palavras do Ministro Substituto Marcos Bemquerer, "o desvio de objeto se configura quando o convenente, sem autorização prévia do concedente, executa ações não previstas no plano de trabalho da avença, mas, em alguma medida, preserva o fim a que se destinam os recursos" (Acórdão 1798/2016-TCU-Primeira Câmara) .
22.	Quando constatado mero desvio de objeto, bem como ausência de locupletamento, a jurisprudência majoritária do Tribunal entende não haver débito (Acórdão 1313/2009-TCU-Plenário, 2.258/2009-Segunda Câmara, 1.424/2008-Segunda Câmara, 3.567/2008-Segunda Câmara, 5.300/2008-Segunda Câmara, 204/2000-Primeira Câmara, dentre outros) . Por essa razão, acolho as alegações de defesa do município e do ex-prefeito neste ponto. 
23.	Se a falha fosse isolada, caberia inclusive a regularidade com ressalva das contas do ex-prefeito, gestor responsável pela comprovação da boa e regular aplicação dos recursos recebidos. No entanto, diante do conjunto apurado neste processo, levo em consideração esta impropriedade na dosimetria da multa a ser aplicada ao responsável.  (Grifos acrescidos) .
9.14.	Assim, mostra-se proporcional a deliberação recorrida, devendo-se considerar apenas a exclusão do não parcelamento do objeto, na forma discutida no tópico anterior.
CONCLUSÃO
10.	Das análises anteriores, conclui-se que:
a) Conforme a doutrina e a jurisprudência processual penal e processual civil majoritárias, aplicadas subsidiariamente ao processo administrativo nesta Corte, pas de nullité sans grief. Não há nulidade sem que se demonstre, de maneira indiscutível, que, do defeito processual, resultou prejuízos à defesa da parte;
b) A apuração do débito far-se-á mediante estimativa, quando, por meios confiáveis, apurar-se quantia que seguramente não excederia o real valor devido;
c) Obras, serviços, inclusive de publicidade, compras, alienações, concessões, permissões e locações da Administração Pública, quando contratadas com terceiros, serão necessariamente precedidas de licitação, ressalvadas as hipóteses previstas nesta Lei;
d) A contratação por dispensa ou inexigibilidade de licitação exige justificativas técnicas e jurídicas que amparem o procedimento de exceção ao dever de licitar;
e) É obrigatória a admissão da adjudicação por item e não por preço global, nos editais das licitações para a contratação de obras, serviços, compras e alienações, cujo objeto seja divisível, desde que não haja prejuízo para o conjunto ou complexo ou perda de economia de escala, tendo em vista o objetivo de propiciar a ampla participação de licitantes que, embora não dispondo de capacidade para a execução, fornecimento ou aquisição da totalidade do objeto, possam fazê-lo com relação a itens ou unidades autônomas, devendo as exigências de habilitação adequar-se a essa divisibilidade;
f) O prefeito responde por irregularidades na aplicação de recursos do Sistema Único de Saúde caso delas participe ativamente, não obstante, no âmbito municipal, a direção do SUS seja competência da respectiva secretaria de saúde ou órgão equivalente; e
g) No âmbito do TCU, a dosimetria da pena tem como balizadores o nível de gravidade dos ilícitos apurados, com a valoração das circunstâncias fáticas e jurídicas envolvidas, e a isonomia de tratamento com casos análogos. O Tribunal não realiza dosimetria objetiva da multa, comum à aplicação de normas do Direito Penal, e não há um rol de agravantes e atenuantes legalmente reconhecido.
10.1.	Assim, restou demonstrada a responsabilidade do recorrente pelo dano ao erário e pelas irregularidades atinentes às despesas indevidamente pagas com recursos do programa de assistência farmacêutica básica e aquisição de produtos superfaturados e sem licitação. O gestor se omitiu gravemente ao autorizar pagamentos sem estabelecer estrutura para garantir preços de mercado ou mesmo sem sequer observar se as compras haviam sido licitadas ou tinham cobertura em contrato legal.
10.2.	Por outro lado, a decisão inicial pelo não parcelamento do objeto do certame estava, no caso, distante do espectro de atuação do recorrente, que viria, posteriormente a assinar o ajuste e autorizar pagamentos irregulares, sem provas de que tenha participado ativamente do procedimento licitatório. 
10.3.	Mostra-se, portanto, razoável excluir esse ponto da dosimetria da pena imputada ao recorrente, reduzindo-se a multa aplicada.
PROPOSTA DE ENCAMINHAMENTO
11.	Diante do exposto, com fundamento nos artigos 32, inciso I; e 33, da Lei 8.443/1992, submetem-se os autos à consideração superior, com posterior encaminhamento ao Ministério Público junto ao Tribunal de Contas da União e ao Gabinete do Relator, propondo:
a) conhecer do recurso interposto e, no mérito, dar-lhe parcial provimento para reduzir o valor da multa aplicada ao recorrente pelo item 9.3 do acórdão recorrido;
b) comunicar a deliberação que vier a ser proferida por esta Corte aos responsáveis, à Prefeitura de Indaiatuba/SP, à Procuradoria da República no Estado de São Paulo e demais interessados."

8.1. Gustavo Henrique Caputo Bastos (7383/OAB-DF) e outros, representando José Onério da Silva.  
8.2. Eduardo Leandro de Queiroz e Souza (109013/OAB-SP) e outros, representando Município de Indaiatuba - SP.

Subprocurador-Geral Paulo Soares Bugarin.

RECURSOS DE RECONSIDERAÇÃO. MUNICÍPIO NÃO ALCANÇADO PELA DECISÃO. AUSÊNCIA DE INTERESSE RECURSAL. NÃO CONHECIMENTO. RECURSO DE OUTRO RESPONSÁVEL. CONHECIMENTO. INEXISTÊNCIA DE NULIDADE. IRREGULARIDADE EM EDITAL. AUSÊNCIA DE RESPONSABILIDADE. DEMAIS ELEMENTOS INCAPAZES DE AFASTAR AS RAZÕES DA DECISÃO PROFERIDA. PROVIMENTO PARCIAL.

TOMADA DE CONTAS ESPECIAL (TCE)

Secretaria de Recursos (SERUR); Secretaria de Controle Externo de Tomada de Contas Especial (SecexTCE).

Tratam os autos de recursos de reconsideração interpostos pelo Município de Indaiatuba/SP e por José Onério da Silva, ex-Prefeito daquela localidade, contra o Acórdão 7.417/2016, retificado, por inexatidão material, pelo Acórdão de Relação 1.671/2017, todos da Primeira Câmara, relatados pelo Ministro Benjamin Zymler.
Não conheço do recurso intentado pelo Município de Indaiatuba/SP ante a absoluta existência de interesse recursal, haja vista que a deliberação ora recorrida não lhe impingiu sucumbência, sanção ou prejuízo. Ao contrário, constou do dispositivo do Acórdão recorrido o expresso acolhimento das alegações de defesa apresentadas pela municipalidade.
Por outro lado, conheço do recurso intentado por José Onério da Silva, uma vez atendidos os requisitos atinentes à espécie.
A decisão ora guerreada julgou irregulares as contas de José Onério da Silva e da empresa Home Care Medical Ltda., condenando-os ao ressarcimento do débito apurado e aplicando-lhes multa.
Irresignado, o ex-prefeito alega, em síntese, que:
a decisão seria nula porque a Unidade Técnica alterou a metodologia de apuração de dano e o responsável não pode se pronunciar ou contestar os critérios adotados;
a adoção do Banco de Preços em Saúde como critério para apuração de sobrepreço não seria adequada pois não seria matéria pacífica no âmbito do Tribunal;
a metodologia de cálculo do superfaturamento nos preços praticados no âmbito das compras em análise no presente processo não seria confiável e não atenderia aos critérios de liquidez e certeza necessários para imputação de débito às partes;
as contratações diretas de medicamentos foram realizadas para atendimento de ordens judiciais de caráter emergencial;
a contratação da empresa Home Care Medical Ltda. observou o rito adequado e que a ausência de parcelamento se justificava pela natureza complexa de oferta de medicamentos e prestação de serviços;
as irregularidades identificadas não seriam de competência do prefeito e sim do secretário de saúde e dos servidores lotados na área, haja vista que não participava do procedimento na fase interna dos certames, limitando-se a autorizar os pagamentos; e
a apenação do recorrente se mostraria desproporcional.  
A Unidade Técnica propugna pelo desprovimento do recurso pelas seguintes razões:
não há nulidade sem que se demonstre, de maneira indiscutível, que, do defeito processual, resultou prejuízos à defesa da parte;
a apuração do débito pode ser realizada mediante estimativa quando, por meios confiáveis, apurar-se quantia que seguramente não excederia o real valor devido;
a contratação por dispensa ou inexigibilidade de licitação exige justificativas técnicas e jurídicas que amparem o procedimento de exceção ao dever de licitar;
é obrigatória a admissão da adjudicação por item e não por preço global, nos editais das licitações para a contratação de obras, serviços, compras e alienações, cujo objeto seja divisível, desde que não haja prejuízo para o conjunto ou complexo ou perda de economia de escala;
o prefeito responde por irregularidades na aplicação de recursos do Sistema Único de Saúde caso participe ativamente da gestão; e
no âmbito do TCU, a dosimetria da pena tem como balizadores o nível de gravidade dos ilícitos apurados, com a valoração das circunstâncias fáticas e jurídicas envolvidas, e a isonomia de tratamento com casos análogos.
Feito esse breve relato, passo a decidir.
No mérito, acolho integralmente os pareceres, que incorporo às razões de decidir.
Em seu recurso o responsável não logrou comprovar a regularidade das contratações diretas, nem a adequação dos preços praticados, permanecendo indenes as razões que levaram o Tribunal a condená-lo em débito e aplicar-lhe multa.
Não lhe socorre eventuais críticas à adoção do Banco de Preços em Saúde como critério para apuração de sobrepreço, haja vista este Tribunal considerá-lo como adequado, tampouco lhe assiste razão ao alegar pretensa nulidade, haja vista que o débito que lhe foi imputado decorre dos critérios usados anteriormente e que lhe eram favoráveis, já que resultaram em menor superfaturamento.
A apuração estimada do débito ocorrido nas compras realizadas com a empresa Home Care apresenta confiabilidade suficiente para garantir que o valor devido não ultrapassaria o montante real, sobretudo tendo a Corte o cuidado de restringir o superfaturamento ao valor calculado pela Controladoria Geral da União
Em que pesem as alegações de existência de ordens judiciais a demandarem a contratação direta e emergencial de medicamentos, o recorrente não provou a existência de tais decisões, o que impede o acolhimento do argumento.
Quanto à ausência de parcelamento do objeto no contrato com a empresa Home Care Medical Ltda., é de se reconhecer que não há indícios de que o gestor tenha atuado na elaboração do edital, razão pela qual a responsabilidade pela irregularidade não lhe pode ser atribuída.
Não socorre o recorrente a alegação de que não seria de sua responsabilidade a prática dos atos de gestão dos recursos do SUS, uma vez que as provas constantes dos autos indicam o oposto, não só porque o contrato com a Home Care Medical Ltda. foi assinado pelo Prefeito,  juntamente com o Secretário de Saúde, mas em especial porque, além de autorizar pagamentos, o dirigente máximo também assinava atas de registros de preços para aquisição de medicamentos e, por vezes, assinava-as sem a companhia do dirigente do órgão da saúde. 
Não há, portanto, como afastar a responsabilidade do recorrente, que geria os recursos do fundo, assinou o contrato com a Home Care e autorizou pagamentos superfaturados de produtos licitados e a não licitados.
Semelhantemente, não há falar em desproporcionalidade da sanção aplicada, à luz das irregularidades e do débito efetivamente apurados. A proporcionalidade da multa do art. 57 da Lei 8.443/1992, que pode alcançar 100% do débito, é aferida em relação ao grau de reprovabilidade das condutas praticadas. No caso concreto, nada há de demasiado em aplicar sanção da ordem de 30% do valor do dano, o que de modo algum pode ser considerado desproporcional.
Ante o exposto, acolho os pareceres e voto por que o Tribunal adote o Acórdão que ora submeto à apreciação deste Colegiado.
TCU, Sala das Sessões Ministro Luciano Brandão Alves de Souza, em 28 de janeiro de 2020.
WALTON ALENCAR RODRIGUES 
Relator